臺灣高等法院臺中分院刑事判決　　　　　民國九十四年度重上更（三）字第二二號
　　上　訴　人
　　即　被　告　乙○○
　　選任辯護人　呂秀梅
右上訴人因常業重利案件，不服臺灣南投地方法院中華民國八十六年七月十日第一審
判決（民國八十六年度訴字第一二五號，起訴案號：臺灣南投地方法院檢察署八十五
年度偵字第四五七七、四五七八、四九四七號），提起上訴，經判決後，由最高法院
第三次發回更審，本院判決如左：
    主      文
原判決關於乙○○常業重利部分及執行刑，均撤銷。
乙○○以犯重利罪為常業，處有期徒刑肆月，如易科罰金以佰元折算壹日。
    事      實
一、乙○○於民國（下同）八十二年三月間，基於常業重利之犯意，有地○○因投資
    新台幣（下同）一千餘萬元向南投縣之「萬家村建設股份有限公司」買斷該公司
    在南投縣中寮鄉○○○段土地上面所興建之房屋轉售，但因經濟不景氣致轉售與
    收款情形不佳，地○○亟需現金週轉因而陷於急迫之際，乃自八十二年三月間起
    ，陸續簽發支票，向乙○○借貸，每次借貸之金額為五十萬元或一百萬元不等，
    共借給地○○二千三百五十萬元，利息為年利率百分之三十六，並於借貸時預扣
    利息，借期為十天，支票屆期，再由地○○簽發支票告貸入款，供乙○○兌領，
    至八十三年八月間止，所得利息恃為維生。嗣於八十五年十月十五日晚上十一時
    三十分許，乙○○始在南投縣南投市○○路五一六巷十二號三樓之住處為警查獲
    ，並扣得乙○○所有印有「工商融資．林先生」字樣之名片六十二張，支票（本
    票二份）、支票簿存根一份、債務單四張、銀行查詢表登錄單三張、土地所有權
    狀一份、存摺二本、票據代收摺一本、切結書二張、桌曆一本、金融卡一張、切
    結書及本票三十四袋、商業本票簿二本、送金簿三本、存款簿五本等物品。
二、案經南投縣警察局移請臺灣南投地方法院檢察署檢察官偵查起訴。
    理      由
一、訊據本案上訴人即被告乙○○（以下稱為被告）矢口否認其有前開常業重利之犯
    行，並辯稱：被告自八十年間起，即與朋友多人合夥開設百貨公司、餐廳及ＫＴ
    Ｖ等事業，雖因生意往來而與朋友之間有金錢借貸，並因關係疏淺而計算利息高
    低（亦有未計算利息者），但並無犯重利行為情事，被告亦並未恃此利息收入維
    生，另地○○經過原審法院及本院多次傳訊，無論就借貸經過或金額利息計算方
    式，前後所述均非一致，其證詞殊非可採，尤其如依照地○○自述之投資經過觀
    之，其應為商場經驗老手，顯無可能因為急迫、輕率或無經驗而為借貸，兼以其
    在原審法院訊問時，亦述稱並非因為週轉不靈而借貸，且其跳票時間亦為八十四
    年六月二十三日，凡此均可證明其於借貸之時，並非因為急迫而借貸，另地○○
    就利息之指述，無論在利息之預扣或利率方面，均非真實，被告確無常業重利之
    犯行，應不成立常業重利罪等語。
二、惟查：
（一）本案被告於警訊時，除坦承警察於八十五年十月十五日晚上在其前開住處所查
      獲之扣押物，係其自八十二年間起，向人調借現金之後，轉借他人賺取利息及
      借高利給他人之相關證物之外，更坦承其自八十二年三月間起，就開始經營地
      下錢莊，每借十萬元，每月收取三千元之利息（一年之利息為三萬六千元），
      且有自八十二年年三月間，就借給地○○二千三百五十萬元，並供稱利息為十
      萬元每月利息三千元等語（見警訊卷一一三、一一四頁）。被告嗣在檢察官偵
      查中訊問時，被告除再坦承警訊供詞係屬實在之外，並再供承稱：借錢先扣一
      個月利息，十萬元每月利息三千（年息百分之三六），預扣一個月，給九萬七
      千元，票主有些是朋友，有些是別人介紹來的等語（見八十五年度偵字第四五
      七七號偵查卷宗第六五頁）。
（二）次查證人地○○因投資一千餘萬元向南投縣之「萬家村建設股份有限公司」買
      斷該公司在南投縣中寮鄉○○○段土地上面所興建之房屋轉售，但因經濟不景
      氣致轉售與收款情形不佳，地○○亟需現金週轉因而陷於急迫之際，乃自八十
      二年三月間起，陸續簽發支票向被告借貸之事實，業據被告及地○○分別供明
      在卷。地○○雖於本院前審供稱，其每借貸之金額為五十萬元或一百萬元不等
      ，利息以十天為一期，每一百萬元，一期收取十萬元之利息（即年息為百分之
      三百六十），亦於借貸之時預扣利息等情。然證人地○○係一經商之生意人，
      應有精打細算之本質，不可能長期讓被告如此重利盤剝。何況，其均十天之後
      ，再簽發支票向被告調現軋入支票戶頭，以供被告兌領上期所簽發之支票，若
      其確以上開方式支付利息，則第一次十天借一百萬元，僅剩九十萬元，第二次
      僅剩八十萬元，不及三個月又十日，一百萬元之借款，必因支付利息而化為烏
      有，其嗣後又有何資力向被告調現，而能延續至八十三年八月間止，故地○○
      所言不免誇大不實而有違常情。何況，缺錢週轉者固大有人在，然富有者亦不
      少，當時公民營行庫、信用合作社、農會信用部等金融機構到處林立，借貸尚
      非不難之事，地○○應無非向被告借貸不可之情境。又一般地下錢莊，其利率
      均屬一致，不致因人而異，可能因大額借款而減其利率，被告借予本案諸證
      人金額均在十萬元以下，其利率，均不高於年利率百分之三十六，豈有對地○○借款高達五十、一百萬元者索取高達百分之三百六十之理，故應認被告所供
      之年利率百分之三十六，較為可採。證人庚○○於檢察官偵查中證稱：地○○
      因要投資建設公司需資金，而向乙○○借二千三百五十萬元左右等語（見偵字
      第四五七七號卷第二一二頁）。且本院認定地○○向被告借款年利率百分之三
      十六，迄今時經十年有餘，本院認無再傳喚證人庚○○作證之必要，併予敘明
      。
三、查民國八十二年前，政府已大量開放民營銀行設立，由於競爭之故，利率年年下
    降，是年銀行利率已降至年利率百分之六、七，然被告向證人地○○收取百分
    之三十六之利息，並予預扣，顯與原本顯不相當。次按刑法上規定之常業罪，只
    須有賴某種犯罪為業之意思，而有事實上表現為已足，不以藉該犯罪為唯一生活
    之資為必要，亦不以經營日之長短，所得之多寡或盈虧之結果為認定之標準（參
    考最高法院八十九年度台上字第三二八四號判決要旨），被告雖辯稱另有他事業
    ，非以此為業，然人之業務可有多種，初不因其另從事他業，即認其不成立本件
    常業重利罪。故被告否認有上開犯行之辯解，要屬嗣後飾卸之詞，殊不足採。其
    常業重利之事證，已臻明確，犯行足堪認定。
四、核被告上開所為，係犯刑法第三百四十五條之常業重利罪。原審法院判決就被告
    前開所犯予以論罪科刑，固非無見，惟查：(一)被告所犯罪名，原審判決主文僅揭
    示「常業重利」，有欠周全；應以揭示：「以犯重利罪為常業」，以與論罪科刑
    法條所揭示之罪名相一致，為完備正確（參照最高法院八十五年十月十五日、八
    十五年度第十八次刑事庭會議決議）。(二)次查原審判決誤認被告自八十年間起，
    即開始本案犯罪，且認定被告均以年息百分之三百六十之高利將資金借予林素真
    、朱聰榮、簡明雄、庚○○、徐傑章、李國山、游雅富、張揚明、張隆偉等人以
    謀取不法之利益部分，經查此部分被告不構成常業重利犯罪（另後本判決理由欄
    第五項敘述），原審判決此部分認定，尚有欠合。(三)原審宣告沒收之印有「工商
    融資」、「林先生」等內容之名片盒及支票簿存根、債務單、銀行查詢表登錄單
    、存摺、票據代收摺、切結書、桌曆、金融卡號、商業本票簿、送金簿、存款簿
    等扣押物，惟本案被告雖犯有本件重利犯行，但僅就收取重利部分犯法，前開扣
    押物品，並非被告供本件犯罪所用之物，如將上開扣押物均予沒收，將使被告合
    法債權部分，亦失所憑證，原審判決併予宣告沒收，亦有欠當。本件被告否認如
    本判決事實欄所載犯罪部分，其上訴雖無理由，惟原審關於被告常業重利部分之
    判決，既有可議之處，即屬無可維持，自應由本院將原審關於此部分之判決及被
    告應執行刑部分，均予撤銷改判。爰審酌被告尚無前科，且其所取重利尚非甚高
    ，犯罪所生之損害不大等一切情狀，從寬量處有期徒刑肆月。被告前開犯罪行為
    後刑法第四十一條，已於九十年一月十日修正公布施行，同年月十二日生效，經
    比較修正前後之規定，以修正後之刑法第四十一條第一項前段之規定較有利於被
    告，爰依刑法第二條第一項前段規定，以適用修正後之刑法第四十一條前段，諭
    知易科罰金之折算標準。
五、本件檢察官之公訴意旨：雖又指訴被告係自八十年間起，即在上址經營地下錢莊
    ，並以刊登報紙廣告借貸款項之方式，以每十日為一期、每一百萬元本金收取十
    萬元利息之重利，將資金借予林素真、朱聰榮、簡明雄、庚○○、徐傑章、李國
    山、游雅富、張揚明、張隆偉等九人以謀取不法之利益，並以之為常業重利等情
    。惟本案依據卷宗內之證據資料，僅能證明被告有自八十二年三月間起，為前開
    借款重利之行為。且經原審法院傳訊證人林素真、張揚明等人到庭，渠等均僅證
    稱與被告之間，是朋友間互相借貸，被告乙○○並無收取高利之情形。證人張揚
    明於本院前審亦為相同之陳述。證人李國安於本院前審均分別結證或為週轉或為
    兌現票款或為交割股票才向被告借款，借款金額及次數忘記了等語，惟其前開借
    款原因，事先已知需支出金錢，可有相當期限（或日期）籌款，被告應無利用李
    國安急迫情況。至於其他證人朱聰榮、簡明雄、庚○○、徐傑章、游雅富等人，
    經查或無住所資料，或按址查無其人。且檢察官起訴書亦無記載被告有乘林素真
  、朱聰榮、簡明雄、庚○○、徐傑章、李國山、游雅富、張揚明、張隆偉等九人
    急迫、輕率或無經驗而貸以金錢之事實，並舉證證明。無法證明被告有檢察官此
    部分所指訴之常業重利犯行。亦無法單憑扣案前開文件之證物為上開認定。檢察
    官此部分之指訴，尚屬犯罪不能證明。惟因檢察官認此部分與被告上開論罪科刑
    部分，僅構成常業重利之實質上一罪，爰不就此部分另為無罪之諭知，併予明
    。
六、又本院前審判決認定被告乘他人因急迫而急需資金使用之際，將現金陸續放給因
    急迫需錢週轉，而直接或經朋友轉介而向其借貸之辛○○、未○○、丑○○、戌
    ○○、丁○○、酉○○、丙○○、癸○○、李唯精、寅○○、申○○、己○○、
    天○○、卯○○、亥○○、巳○○、戊○○、辰○○、午○○、陳證光、子○○
    、壬○○○等二十二人犯重利罪部分之犯罪事實，並未經檢察官起訴或函請併案
    審判。經訊諸被告於本院前審或更審中亦始終否認有利用前揭辛○○等二十二人
    急迫需錢週轉而取得與原本顯不相當之重利犯行。參酌扣案之債務單、銀行查詢
    表登錄單、切結書、本票、送金簿等物，經核縱係被告經營地下錢莊常用之物。
    及由丑○○、戌○○、丁○○、酉○○、丙○○、癸○○、李唯精、寅○○、申
    ○○、己○○、天○○、卯○○、未○○、辛○○、亥○○、巳○○、戊○○、
    辰○○、午○○、陳證光、子○○、壬○○○等人所簽立之扣案切結書中，已明
    確載明：「立切結書人因生意週轉須要持本人支票及客票連同商業本票向（林）
    先生貼現，月息以每萬元二百四十元許（即年息為百分之二八．八），貼現金額
    以票據面額計，憑票無條件擔任兒付，如無法兌付願負刑法詐欺行為及民事法律
    責任，恐空口無憑，特立此切結書」等文字。依其文義與借款人所簽發之本票相
    互印證，再參酌辛○○之切結書係於八十一年十二月十六日書立，未○○之切結
    書則於八十一年十二月三十日書立（其他之切結書部分未書寫日期，部分則在八
    十二年間書立），有各該切結書連同借款人所簽發之本票扣案在卷可稽各情，顯
    見被告自八十一年十二月間起，即有在其上開住所，以「林先生」之名義經營地
    下錢莊，陸續貸錢給辛○○、未○○、丑○○、戌○○、丁○○、酉○○、丙○○、癸○○、李唯精、寅○○、申○○、己○○、賴廷和、卯○○、亥○○、巳
    ○○、戊○○、辰○○、午○○、陳證光、子○○、壬○○○等人，並向其等收
    取年息百分之二八．八之利息，此後於八十三至八十五年間，則陸續提高利息至
    年息百分之三十六，且均預扣一期之利息，其情甚明。被告嗣雖改稱扣案之上開
    證物，部分係張隆偉所有，惟上開證物均為債權憑證，張隆偉豈會放在被告住處
    ？況此除與被告之警訊所供有所不符之外，被告亦坦承不知張隆偉之去向，無法
    查報其地址以供本院傳訊（見本院前審卷宗第一八六頁）。被告此部分所辯雖難
    採信。另本院依據扣案之本票，所傳訊到庭之證人陳證光、己○○、午○○、申
    ○○、寅○○等人，亦均結證，未曾向被告告貸。惟本票及切結書係自己所簽發
    ，當時並簽支票，待清償後索回支票，然被告於偵查中已供明，有些人是朋友介
    紹來的（見八十五年偵字第四五七七號卷第六十五頁）。故上開諸證人顯然是經
    朋友之手向被告借貸，且本票及切結書既尚留被告處，足認該票款係被告所出借
    而貸以金錢。惟遍查全案卷宗內資料，無且體積極證據足資證明被告有乘前揭辛○○等二十二人急迫、輕率或無經驗貸以金錢之行為，被告縱經營地下錢莊取得
    辛○○等二十二人與原本顯不相當之重利，亦不構成重利罪。本院認本案本次更
    審中，被告此部分不構成常業重利罪之部分行為，亦併予明。
七、據上論結：應依刑事訴訟法第三百六十九條第一項前段，第三百六十四條，第二
    百九十九條第一項前段，刑法第三百四十五條，修正後第四十一條第一項前段，
    罰金罰鍰提高標準條例第一條前段，第二條，判決如主文。
本案經檢察官甲○○到庭執行職務。
中      華      民      國      九十四     年     四      月    十四    日
                                臺灣高等法院臺中分院刑事第二庭
                                      審判長法  官  方  艤  駐
                                            法  官  胡  森  田
                                            法  官  蕭  錦  鍾
右正本證明與原本無異。
如不服本判決應於收受送達後十日內向本院提出上訴書狀，其未敘述上訴之理由者並
得於提起上訴後十日內向本院補提理由書（均須按他造當事人之人數附繕本）。
                                            書記官  江  玉  萍
中      華      民      國      九十四     年     四      月    十八    日
附錄本案論罪科刑法條：
刑法第三百四十五條：
以犯前條之罪為常業者，處五年以下有期徒刑，得併科三千元以下罰金。
                                                                        Ｉ
